臺灣高等法院高雄分院刑事判決
111年度上訴字第636號
上  訴  人  
即  被  告  韓蕙濃




上列上訴人因誣告案件，不服臺灣高雄地方法院110年度訴字第8
69號，中華民國111年5月10日第一審判決（起訴案號：臺灣高雄
地方檢察署110年度偵緝字第559號），提起上訴，本院判決如下
：
    主  文
上訴駁回。
韓蕙濃緩刑貳年。
    事實及理由
一、經本院審理結果，認第一審以上訴人即被告韓蕙濃(下稱被
    告)犯刑法第169條第1項之誣告罪，判處有期徒刑2月。其認
    事用法及量刑均無不當，應予維持，並引用第一審判決書記
    載之事實、證據及理由(如附件)。
二、被告上訴意旨略以：㈠被告並無犯罪動機：當時疫情嚴峻，
    被告已整天待在家裡。㈡犯罪目的：被告當時並無法反應會
    遭法警噴灑不明液體，來不及阻止，故懷疑法警故意對被告
    口鼻噴灑不明液體，並懷疑法警異於常人，會像外國警察想
    被告激動或進一步開槍。此前不久，在超商多次遭警察手扶
    配槍並多次對被告出言侮辱之多次攻擊行為，未免激化法警
    之情緒，故被告不敢在法警面前有何動作。㈢犯罪沒有受刺
    激：自此之前被告未曾有找上警察嗆聲之情形，自然不希望
    警察以各種理由靠近被告。㈣被告係為保護自己生命安全權
    提出申告。㈤被告有自己之佛教戒律，甚少出門，若被告不
    能以申告之訴訟權捍衛自己生命權，遭警察剝奪生命，恐會
    激起人民之憤怒。㈥被告遭判處有期徒刑2月，恐會在獄中遭
    殺害。㈦被告之智識程度：被告並無犯罪認識錯誤或客體錯
    誤之不能辨識。當時法警應有配槍，被告趨吉避凶乃理所當
    然。㈧犯人與被害人素昧平生，不知法警受何人所託。㈨犯罪
    所生之危害：被告從不無目的上街，亦不訪友。㈩犯後態度
    ：被告希望世界和平，且每日在家誦經，等同坐牢，何以國
    家還要耗費公帑將被告關起來云云。
三、第二審判決書，得引用第一審判決書所記載之事實、證據及
    理由，對案情重要事項第一審未予論述，或於第二審提出有
    利於被告之證據或辯解不予採納者，應補充記載其理由，刑
    事訴訟法第373條定有明文。經查：
　㈠被告所申告之事，經檢察署、原審法院及本院就事發當時之
    監視器錄影光碟為勘驗，還原現場情況為：案發當時影像左
    側為證人即法警林宏榮（下稱法警林宏榮），其當時左手持
    酒精噴器，右手持體溫計量器（額溫槍），站在金屬探測安
    全門內側之檢驗物品輸送檯尾端。被告通過金屬探測安全門
    進入內側，法警林宏榮只有舉起右手之體溫計量器（額溫槍
    ）測量被告額頭之溫度，其左手並未舉起（見他一卷第17頁
    之擷取照片）；於被告等待檢驗物品輸送檯拿取物品時，法
    警林宏榮站立一旁等待準備在被告手部噴灑酒精，等待期間
    ，法警林宏榮持酒精噴器之左手高度僅至被告手下垂時腰部
    以下之位置，嗣因被告一直未伸手接受酒精之噴灑，證人林
    宏榮即收回左手，仍站立原處即檢驗物品輸送檯尾端，被告
    於取完在檢驗物品輸送檯上之物品後，即離開大門檢查處所
    等情。可知法警林宏榮在被告出現時，其左手始終未朝向被
    告之頭臉口鼻處舉起，遑論有噴灑之動作！此有高雄地檢檢
    察事務官109年10月13日勘驗筆錄及監視器錄影畫面截圖照
    片22張（他一卷第17至26頁）、檢察官勘驗筆錄1份（偵緝
    卷第51頁）、原審法院勘驗筆錄（院卷第26頁）、本院勘驗
    筆錄（本院卷第46頁），並有現場監視錄影光碟可按。被 
    告申告法警林宏榮向其臉部噴酒精有殺人未遂之舉，實與現
    場監視器所呈現之影像完全不同，而被告於每次勘驗監視器
    光碟時，對法警林宏榮在被告出現時，法警林宏榮之左手始
    終未朝向被告之頭臉口鼻處舉起之影像顯示，均稱光碟影像
    是剪接的，不是案發時所拍攝的，法警林宏榮有向她噴酒精
    云云，甚至主張可為被告測謊，並稱被告無誣告，且已於開
    庭時表示撤告等語（偵緝卷第29頁），然查本案經現場監視
    光碟影像還原現場，並無被告所申告之情事，而被告確實為
    現場經歷之人，卻仍虛構事實為申告，其有誣告之事實已堪
    認定，又雖其稱於開庭時表示撤告，然查本案係檢察官於被
    告於109年8月7日下午申告大門法警殺人未遂後，經分案調
    查，檢方調取監視器光碟勘驗查明後，即於同年10月28日以
    被告所申告之案件顯與犯罪無關，予以簽結在案，並無被告
    撤告情事（他一卷）。本案事證明確，被告請求對其為測謊
    一節，核無必要。被告否認犯罪，所為答辯均無理由，應予
    以駁回。
　㈡按法院為刑罰裁量時，除應遵守平等原則、保障人權之原則
    、重複評價禁止原則，以及刑法所規定之責任原則，與各種
    有關實現刑罰目的與刑事政策之規範外，更須依據犯罪行為
    人之個別具體犯罪情節、所犯之不法與責任之嚴重程度，以
    及行為人再社會化之預期情形等因素，在正義報應、預防犯
    罪與協助受刑人復歸社會等多元刑罰目的間尋求平衡，而為
    適當之裁量。又關於刑之量定，係實體法賦予法院得依職權
    裁量之事項，苟已以行為人之責任為基礎，審酌刑法第57條
    各款所列事項而未逾越法律所規定之範圍，或濫用其權限，
    即不得任意指摘為違法或不當。查原審就被告所犯誣告罪之
    法定刑為7年以下有期徒刑，原審已說明被告誣指法警林宏
    榮殺人未遂，不僅無端耗費司法調查資源，危害國家刑罰追
    訴權之正當、正確行使，更使法警林宏榮蒙受遭追訴、審判
    之危險，且犯後否認犯行，應予非難，惟念及法警林宏榮所
    涉案件旋經檢察官為簽結處分，並考量被告於審理程序中主
    張本件係受政治迫害，及被告於審理中自承之家庭、經濟、
    學歷等一切情狀，僅量處有期徒刑2月，符合法律授與裁量
    權之目的，與所適用法規目的之界限無違，且已是最低刑度
    ，自無量刑過重情事。被告上訴意旨所指摘原審判處罪刑或
    量刑不當，均為無理由，應予駁回。
四、末按刑罰之功能，不惟在於懲罰犯罪，以撫平被害人之身心
    創痛、平衡社會之正義感情；更寓有藉由刑罰，使犯罪人之
    人身自由或金錢遭受一時或永久性之剝奪，使其悔悟犯罪之
    惡害，期能改過自新、更生遷善，重新復歸於正常社會，並
    藉此對於社會大眾進行法制教育等「特別預防、一般預防」
    之能。是究應對於犯罪行為人施以如何之刑罰，該等刑罰是
    否得附加緩刑。不惟應視其犯行之輕重而定，同應觀察犯罪
    行為人以如何之刑罰處之，最有助於其復歸社會、回復法之
    和平；相較於宣告刑之諭知，緩刑既係給予個案被告暫不執
    行刑罰之觀察期間，自更著重於犯罪行為人是否適於緩刑，
    亦即以「特別預防」為最重要之考量。查被告並無前科紀錄
    ，有台灣高等法院被告前案紀錄表在卷可考，其因一時認知
    錯亂致罹刑典，雖於本院審理時仍猶辯稱其所申告之事為事
    實，然審酌其所為答辯內容充滿被告個人認知混淆問題，是
    倘若執行本案刑罰，雖有使被告另受苦痛之作用，但對於被
    告實無助益，甚而因為刑罰執行完畢後，更有害被告之認知
    ；被告雖仍否認犯罪，然其自稱已撤告。足證其已無提告之
    意，兼衡法警林宏榮並未表示要提出誣告之告訴（他二卷第
    16頁），而被告經此偵審程序之教訓，當已知所警惕，信無
    再犯之虞，是本院審酌上情，認原審所宣告之刑，以暫不執
    行為適當，爰併予宣告緩刑2年。因被告自稱是政治被迫害
    者，無法申請低收入戶，也無人僱用，現在沒有工作，一人
    獨居等情，認對其課予一定條件之緩刑負擔，除令其生活更
    加艱困外，亦無從令其從中深切記取教訓，為避免其再度受
    刺激，爰不另依刑法第74條第2項之規定為附條件之緩刑宣
    告。
五、據上論斷，應依刑事訴訟法第373條、第368條；刑法第74條
    第1項第1款，判決如主文。
本案經檢察官吳聆嘉提起公訴，檢察官許怡萍到庭執行職務。
中　　華　　民　　國　　111 　年　　8 　　月　　16　　日
                  刑事第九庭    審判長法  官  莊崑山
                                      法  官  林家聖
                                      法  官  惠光霞
以上正本證明與原本無異。
如不服本判決應於收受本判決後20日內向本院提出上訴書狀，其
未敘述上訴理由者，並得於提起上訴後20日內向本院補提理由書
狀（均須按他造當事人之人數附繕本）「切勿逕送上級法院」。
中　　華　　民　　國　　111 　年　　8 　　月　　16　　日
                                      書記官  黃月瞳
附件：
臺灣高雄地方法院刑事判決
110年度訴字第869號
公　訴　人　臺灣高雄地方檢察署檢察官　
被　　　告　韓蕙濃　
上列被告因誣告案件，經檢察官提起公訴（110年度偵緝字第559
號），本院判決如下：
    主  文
韓蕙濃犯誣告罪，處有期徒刑貳月。
    事  實
一、韓蕙濃於民國109年8月7日13時42分許，因另案之恐嚇取財
    案件，至址設高雄市○○區○○路000號之臺灣高雄地方檢察署
    （下稱高雄地檢），適由執行勤務之高雄地檢法警林宏榮對
    韓蕙濃施以入口安全檢查及體溫測量。韓蕙濃明知林宏榮並
    無持酒精噴器朝其口鼻噴灑酒精，竟意圖使林宏榮受刑事處
    分，基於誣告之犯意，於109年8月7日14時10分許，在高雄
    地檢第一偵查庭內，向具有偵查犯罪權限、執行受理申告勤
    務之高雄地檢檢察事務官申告：林宏榮於109年8月7日13時4
    2分許，在高雄地檢入口處，以持酒精噴器朝其口鼻噴灑酒
    精之方式，殺害其未遂等不實內容（林宏榮所涉殺人未遂部
    分，經高雄地檢檢察官予以簽結），足生損害於林宏榮及司
    法機關處理案件之正確性。嗣經高雄地檢檢察官認定韓蕙濃
    前開申告內容不實，始悉上情。
二、案經高雄地檢檢察官自動簽分偵查起訴。
    理  由
壹、程序部分
　　按被告以外之人於審判外之陳述，雖不符合刑事訴訟法第15
    9 條之1 至第159 條之4 之規定，但經當事人於審判程序同
    意作為證據，法院審酌該言詞陳述或書面陳述作成時之情況
    ，認為適當者，亦得為證據。當事人、代理人或辯護人於法
    院調查證據時，知有第159 條第1 項不得為證據之情形，而
    未於言詞辯論終結前聲明異議者，視為有前項之同意，刑事
    訴訟法第159條第1項及第159條之5分別定有明文。查本判決
    所引用具傳聞性質之言詞或書面證據，關於證據能力，經檢
    察官、被告韓蕙濃於本院審判期日中均表示同意有證據能力
    （院卷第63頁），本院審酌此等證據資料製作時之情況，尚
    無違法不當及證明力明顯過低之瑕疵，亦認為以之作為證據
    應屬適當，故揆諸前開規定，應認前揭證據資料均例外有證
    據能力；至非供述證據部分，與本案事實具自然關聯性，且
    非公務員違背法定程序所取得，依同法第158條之4規定反面
    解釋，亦具證據能力。
貳、實體部分
一、認定事實所憑之證據及理由
　　訊據被告固坦承於上開時間，因另案至高雄地檢，由執行勤
    務之高雄地檢法警林宏榮對其施以入口安全檢查；並於109
    年8月7日14時10分許申告林宏榮殺害其未遂等事實，惟矢口
    否認有何誣告犯行，辯稱：證人即法警林宏榮確實有拿酒精
    噴器噴灑我的口鼻；相關監視器畫面經過剪輯且非於案發時
    地所拍，故我認為畫面不實在；高雄地檢檢察官趁我出國期
    間對我發布通緝，未通知我到案就結案起訴，我認為本件程
    序不合法；我所申告證人林宏榮之殺人未遂案件經檢察官簽
    結，已無誣告之標的，我的行為自不成立誣告云云。經查：
　　㈠被告上揭坦承部分，與證人林宏榮於偵查中所證互核相符
      （他二卷第15至17頁），並有證人林宏榮109年9月26日職
      務報告1份、高雄地檢入口處之監視器錄影畫面截圖照片2
      張（他一卷第9至13頁）、高雄地檢檢察事務官109年10月
      13日勘驗筆錄1份、高雄地檢入口處之監視器錄影畫面截
      圖照片22張（他一卷第17至26頁）、高雄地檢入口處監視
      器錄影光碟之檢察官勘驗筆錄1份（偵緝卷第51頁）、高
      雄地檢入口處監視器畫面之法院勘驗筆錄1份（院卷第26
      頁）、檢察事務官109年12月17日勘驗報告暨筆錄1份、申
      告室之監視器錄影畫面截圖照片8張（偵卷第11至23頁）
      、臺灣高雄地方檢察署按鈴申告案件報告書1份（申告人
      ：韓蕙濃）（他一卷第3頁）、臺灣高雄地方檢察署109年
      11月5日雄檢榮讓109他6525字第1090076981號書函1份（
      他一卷第27頁）、被告提出之法警臂章照片截圖、照片詳
      細資料截圖2張（院卷第39至41頁）在卷足參，是上開事
      實可先認定。
　　㈡證人林宏榮於偵查中證稱：案發當天13時至14時擔任高雄
      地檢大門協勤勤務，被告進來的時候沒有經過檢測安全門
      ，從旁邊要進入，我制止後請被告從安全門進入，被告從
      安全門進來時，我左手拿酒精、右手拿額溫搶，我就幫他
      量體溫，但我並沒有朝他的臉噴酒精，然後被告就突然情
      緒化到辦保處說要按鈴申告，當時被告在辦保處指著我說
      我要殺人，我想要過去了解情況，我還給被告看我的臂章
      給被告拍攝，我問被告什麼事，被告就說我拿酒精殺他等
      語（他二卷第15至17頁），並經高雄地檢檢察事務官、檢
      察官及本院勘驗案發當時之監視器畫面顯示：案發當時影
      像左側證人林宏榮除對被告以右手持體溫計量測被告之額
      溫外，左手持之酒精噴器全程均朝下，而未朝向被告之頭
      臉口鼻處，嗣被告前往高雄地檢法警室值勤台，對高雄地
      檢法警室内法警說話，以手指向證人林宏榮方向，後走至
      證人林宏榮身旁，持手機朝證人林宏榮左手臂章拍攝，有
      高雄地檢檢察事務官109年10月13日勘驗筆錄1份、高雄地
      檢入口處之監視器錄影畫面截圖照片22張（他一卷第17至
      26頁）、高雄地檢入口處監視器錄影光碟之檢察官勘驗筆
      錄1份（偵緝卷第51頁）、高雄地檢入口處監視器畫面之
      法院勘驗筆錄1份（院卷第26頁）可稽，足認證人林宏榮
      上開證述可信，是案發當時證人林宏榮確無以酒精噴器對
      被告之頭臉口鼻處噴灑。而被告乃直接近距離目擊證人林
      宏榮以何物朝向其頭部之人，應無誤認之理，且自上開監
      視器畫面，證人林宏榮對被告測量額溫後，被告隨即離開
      ，並無呈現遭噴灑後捂臉、揉眼等不適反應，足認被告明
      知其未遭酒精噴器噴灑等節已為明確，是被告稱證人林宏
      榮對其噴灑酒精等情節，主觀上亦有誣告之故意。
　　㈢被告雖辯稱監視器畫面經過剪接且非於案發時地所拍，惟
      查，上開監視器畫面之影像連續不中斷，秒數亦正常依序
      顯示，且畫面左上角處標示為：市中路x光機出口，左下
      角顯示時間為：2020/8/7，13:42（109年8月7日，13時42
      分），業經本院勘驗相關監視器畫面無訛，足認上開監視
      器畫面確為於案發時地所拍攝，且無經變造、剪接之跡象
      。
　　㈣被告另稱高雄地檢檢察官趁其出國期間發布通緝，未通知
      其到案即結案起訴，而認為本件程序不合法云云。然檢察
      官通緝程序是否合法，核與得否提起公訴無關，自難據此
      為何有利被告之認定。
　　㈤又按刑法第169條第1項之誣告罪，以意圖他人受刑事處分
      虛構事實而向該管公務員申告為構成要件，虛偽申告係親
      自為之或透過他人為之在所不問，所申告之事實，在法律
      上如有使受誣告人受刑事或懲戒處分之危險者，即足當之
      。被告雖辯稱其申告證人林宏榮所涉之殺人未遂案件已不
      存在，而認已無誣告之標的云云，然揆諸上開說明，誣告
      罪之成立，僅需行為人不實申告之行為有使受誣告者受刑
      事或懲戒處分之危險已足，被告所指林宏榮所犯之殺人未
      遂罪，為法定本刑10年以上有期徒刑、無期徒刑、死刑之
      罪，被告之申告確有使林宏榮受刑罰之危險，不因所申告
      之案件之後續處理情形，反認其行為無此危險或無從成立
      ，故被告此部分辯解，亦無理由。
　　㈥綜上，被告明知證人林宏榮並無持酒精噴器，朝其口鼻噴
      灑酒精，仍於上開時地，向具有偵查犯罪權限、執行受理
      申告勤務之高雄地檢檢察事務官申告前開不實內容，已非
      僅陳述個人主觀或虛偽之判斷意見，且其申告並非出於懷
      疑或誤會，其乃係虛構事實，已有誣告之客觀行為及主觀
      犯意至明，且知悉此一告發行為將使證人林宏榮受刑事追
      訴之危險，是被告有使證人林宏榮受刑事處分之意圖無訛
      。因此，被告誣告犯行洵堪認定，辯解亦不足採，應依法
      論科。被告雖聲請勘驗完整之監視器畫面及對證人林宏榮
      測謊，然證人林宏榮之證述已可由上開監視器畫面加以佐
      證補強，上開監視器畫面亦已為完整且無瑕疵可指，是被
      告此部分聲請無必要性，應予駁回。
二、核被告所為，係犯刑法第169 條第1 項之誣告罪。
三、爰以行為人之責任為基礎，審酌被告明知證人林宏榮並無持
    酒精噴器，朝其口鼻噴灑酒精，竟誣指證人林宏榮以前開方
    式對其殺人未遂，不僅無端耗費司法調查資源，危害國家刑
    罰追訴權之正當、正確行使，更使證人林宏榮蒙受遭追訴、
    審判之危險，且犯後否認犯行，應予非難，惟念及證人林宏
    榮所涉案件旋經檢察官為簽結處分，並考量被告於審理程序
    中主張本件係受政治迫害，及被告於審理中自承之家庭、經
    濟、學歷等一切情狀，量處如主文所示之刑。
據上論斷，應依刑事訴訟法第299條第1項前段，刑法第169條第1
項
本案經檢察官吳聆嘉提起公訴，檢察官張靜怡到庭執行職務。
中　　華　　民　　國　　111 　年　　5 　　月　　10　　日
                  刑事第十二庭　審判長法　官  蔡書瑜
                  　　　　　　　　　　法　官  楊甯伃
                  　　　　　　　　　　法　官  蔡有亮
以上正本證明與原本無異。
如不服本判決應於收受送達後20日內向本院提出上訴書狀，並應
敘述具體理由；如未敘述上訴理由者，應於上訴期間屆滿後20日
內向本院補提理由書（均須按他造當事人之人數附繕本）「切勿
逕送上級法院」。
中　　華　　民　　國　　111 　年　　5 　　月　　10　　日
　　　　　　　　　　　　　　　　　   書記官　葉郁庭　
附錄法條
刑法第169條
意圖他人受刑事或懲戒處分，向該管公務員誣告者，處七年以下
有期徒刑。
意圖他人受刑事或懲戒處分，而偽造、變造證據，或使用偽造、變造之證據者，亦同。